【裁判字號】    95,台上,1261
【裁判日期】    950310
【裁判案由】    違反麻醉藥品管理條例
【裁判全文】
最高法院刑事判決            九十五年度台上字第一二六一號
    上  訴  人  乙○○
                        民街2.
    選任辯護人  張智宏律師
    上  訴  人  甲○○
上列上訴人等因違反麻醉藥品管理條例案件，不服台灣高等法院
中華民國九十四年十一月三十日第二審更審判決（九十四年度重
上更(三)字第一０五號；起訴案號：台灣新竹地方法院檢察署八十
五年度偵字第四一七四號），提起上訴，本院判決如下：
    主    文
上訴駁回。
    理    由
按刑事訴訟法第三百七十七條規定：上訴於第三審法院，非以判
決違背法令為理由，不得為之。是提起第三審上訴，應以原判決
違背法令為理由，係屬法定要件；如上訴理由狀並未依據卷內訴
訟資料具體指摘原判決不適用何種法則或如何適用不當，或所指
摘原判決違法情事，顯與法律規定得為第三審上訴理由之違法情
形不相適合時，均應認其上訴為違背法律上之程式，予以駁回。
上訴意旨甲○○略以：(一)渠與張明娟、李琇元（以上二人均已判
處罪刑確定）均抗辯警詢筆錄內容不實，原判決對此辯解置若罔
聞，未勘驗警詢錄音帶內容，復未命檢察官就警詢筆錄陳述之任
意性舉證，將之列為證據，自屬違法。(二)張明娟供稱伊於民國八
十五年四月初由搭乘野雞車北上苗栗，足徵張明娟使用大眾交通
工具往返苗栗、台南之間。渠僅為張明娟使用交通工具之選擇之
一，實難認有何連續幫助張明娟非法販賣安非他命之行為。(三)原
判決未採用渠於警詢時所為十餘次搭載張明娟北上之陳述，認定
渠僅於八十五年四月十七日、十九日二次搭載張明娟，自係認為
該警詢筆錄並不實在，仍引該警詢筆錄作為不利於彼認定之依據
，自有理由矛盾之違法。(四)張明娟因攜帶高額現款，基於安全考
量始請渠載送，原判決認為張明娟於九十三年九月十四日所稱八
十五年四月初搭乘野雞車至苗栗，係迴護渠之詞而不足採云云，
顯有不備理由之違法。又原判決既認定渠僅搭載張明娟北上二次
，對於張明娟另二次選擇野雞車北上認為不可採，顯屬理由矛盾
，亦有不載理由之違法。(五)原判決以吃飯、施用安非他命等與犯
罪事實無關之行為，認定渠有幫助之犯意，有違證據法則，並有
理由不備之違法。(六)渠為計程車司機，依行業之工作性質，夙未
要求乘客將所攜帶物品打開檢查，渠根本不知張明娟攜帶上車之
物品，亦不知張明娟將前往苗栗從事安非他命買賣。原審並無明
確之證據，以不實且欠缺證據能力之警詢筆錄為不利彼之認定，
原判決自有違背法令。乙○○則略以：(一)原判決認本件卷附之警
詢、偵訊筆錄均具有證據能力，據以作為不利於上訴人犯行之積
極證據，有違刑事訴訟法第一百五十五條第二項及刑事訴訟法施
行法第七條之三等規定，自有適用法則不當之違法。(二)本件雖係
於九十三年七月二十三日前已繫屬法院之案件，然其個案事實之
認定，顯係以共同被告張明娟、甲○○於警詢時之供述為論處渠
罪刑之主要證據，自有司法院大法官會議釋字第五八二號解釋之
適用。原判決逕以該警詢筆錄之內容為論罪依據，亦有適用法則
不當之違誤。(三)李琇元本即認識張明娟、黃兆宗，並知與彼等聯
絡方式，彼此之間曾買賣安非他命，李琇元於八十五年四月十九
日向張明娟購買安非他命，無需經由渠介紹聯絡。原判決認定張
明娟於八十五年四月十九日經渠聯絡並介紹之助力所促成，自與
卷附資料不符。復對於李琇元於警詢、第一審時有利渠之陳述，
未敘明不予採納之理由。顯有證據上理由矛盾及理由不備之違法
。(四)張明娟於第一審時雖供稱「他們叫我帶上來，我也不知賣給
誰」等語，然未就「他們」係何人一節加以陳明，原審未依職權
調查訊明，復逕採為認定渠聯絡李琇元前往購買安非他命之依據
，自有應於審判期日調查之證據而未予調查及理由矛盾之違誤。
(五)原判決認定渠與張明娟、何志信、甲○○、楊順嫦於安非他命
交易時在場等情，然張明娟、甲○○、何志信於警詢時，均未供
述交易安非他命時有何人在場，原判決事實之認定自與卷附資料
不符，有證據上理由矛盾之違法各云云。
經查，本件原判決認定上訴人甲○○、乙○○有原判決事實欄所
載之犯行，因而撤銷第一審關於甲○○幫助非法販賣化學合成麻
醉藥品及乙○○非法販賣化學合成麻醉藥品部分之科刑判決，改
判論處甲○○連續幫助非法販賣化學合成麻醉藥品罪刑，及論處
乙○○幫助非法販賣化學合成麻醉藥品，未遂，累犯罪刑，已敘
述其所憑之證據及認定之理由。對於甲○○於原審否認犯行，辯
稱：渠係計程車司機，僅開車載送張明娟及何志信前往苗栗，不
知彼等販賣毒品，亦不知彼等攜帶上車之物品為安非他命，欠缺
幫助故意；乙○○亦否認有何幫助販賣安非他命之犯行，辯稱：
渠不認識李琇元，未看到李琇元，因渠當天跑掉，遭誤認為渠報
警，遂誣攀渠參與犯行各云云。均無非避重就輕、卸責之詞，不
足採信。至李琇元於偵查中改稱交付新台幣（下同）五千元予乙
○○，不知向何人購買，及何志信於更(一)審所稱甲○○並不知情
，亦均無可採，已依據卷內證據資料，逐一指駁。並說明張明娟
、甲○○之警詢筆錄均出於彼等之自由意志，具有證據能力；甲
○○及其選任辯護人所聲請傳喚警員王永清、謝其章、鍾廷全於
原審之證詞，均不足為甲○○有利認定之依據。且敘明檢察官雖
認乙○○係犯修正前麻醉藥品管理條例第十三條之一第二項第一
款非法販賣化學合成麻醉藥品罪嫌，唯因與幫助犯之基本事實相
同，無須變更起訴法條；至於公訴意旨所指乙○○之犯行，除八
十五年四月十九日幫助販賣予李琇元，其餘部分均屬不能證明，
惟因公訴人認與科刑部分有連續犯之一罪關係，爰不另為無罪之
諭知；且張明娟於八十五年四月初賣予乙○○十包安非他命，及
同年月十八日售予乙○○之安非他命一包，均未能證明乙○○基
於營利之意圖而販入，持有此部分安非他命之低度行為，為其高
度之施用毒品行為吸收，不另論罪。所為合法之事實認定，俱有
卷內證據資料足憑，從形式上觀察，原判決並無違法之情形存在
。按取捨證據及認定事實，乃事實審法院職權之行使，其對證據
證明力所為之判斷，苟係基於吾人日常生活之經驗，而未違背客
觀上應認為確實之定則，並已敘述其何以為此一判斷之理由者，
即不能指為違法。又證人之證言縱細節部分前後稍有不同，然基
本事實之陳述，若果真與真實性無礙時，仍非不得予以採信。甲
○○上訴意旨(一)以渠及張明娟、李琇元之警詢筆錄內容不實、上
訴意旨(四)指稱原判決認定渠僅搭載張明娟北上二次，對於張明娟
另二次選擇野雞車北上則認不可採，顯有理由矛盾，及其上訴意
旨(二)(三)(五)(六)，暨乙○○上訴意旨(三)(四)(五)部分。均係置原判決所為
之明白論斷於不顧，猶執已為原審指駁之陳詞爭辯，及對原審取
捨證據與自由判斷證據證明力之職權行使，泛指其有證據調查未
盡、理由矛盾、不載理由或適用法則不當違法，均非適法之第三
審上訴理由。再稽之原審之審判程序筆錄記載，經審判長對甲○
○提示並告以要旨，詢問對於本件卷內各項證據之證據能力、及
對李琇元、張明娟之陳述有無意見時，甲○○及其選任辯護人均
答稱：「沒有」。而甲○○聲請勘驗其警詢錄音帶部分，經苗栗
縣警察局以九十四年七月二十二日苗警刑經字第０九四００二０
八三七號函覆稱該錄音帶因事隔多年，且辦公廳舍搬移及承辦人
員異動，清查未著，故無法提出。經原審之審判長提示該函並詢
以有何意見後，甲○○及其選任辯護人亦均答稱：「沒有」。是
原審對甲○○、李琇元、張明娟之警詢筆錄有無證據能力及甲○
○所為勘驗錄音帶之聲請，並非未為調查。原判決採為證明甲○
○犯罪之證據，亦無違法。則甲○○上訴意旨(一)指稱渠與張明娟
、李琇元之警詢筆錄均無證據能力，原審未勘驗渠之警詢筆錄之
錄音帶，亦未命檢察官就警詢筆錄出於陳述人自由意志舉證違法
云云，自非依據卷內訴訟資料而為適法之指摘，殊非合法上訴第
三審之理由。又刑事訴訟法於九十二年二月六日修正公布，並於
同年九月一日施行，且增訂刑事訴訟法施行法第七條之三，以為
已繫屬各級法院之刑事案件，其審理跨越新舊刑事訴訟程序法領
域時，應如何適用訴訟法之問題之過渡規定。該條明定：「中華
民國九十二年一月十四日修正通過之刑事訴訟法施行前，已繫屬
於各級法院之案件，其以後之訴訟程序，應依修正刑事訴訟法終
結之。但修正刑事訴訟法施行前已依法定程序進行之訴訟程序，
其效力不受影響」。依該條立法理由「……但為避免程序之勞費
，本諸舊程序用舊法，新程序始用新法之一般法則，各級法院於
修正之刑事訴訟法施行前，已依法踐行之訴訟程序（包含相關證
據法則之適用），其效力不受影響。故而，對於提起上訴之案件
，於修正刑事訴訟法施行前，原審法院就可得為證據之證據，已
依法定程序調查者，其效力亦不受影響，……」之說明，該條所
稱「依法定程序進行之訴訟程序」，當指各級法院審理已繫屬之
案件適用修正前之訴訟程序而言，自不包含警詢及偵查中之調查
程序在內。僅於修法前第一、二審法院於審判期日適用修正前之
刑事訴訟法及其相關之證據法則而辯論終結之案件，經上訴於上
級審法院後新法修正公布施行，依前揭第七條之三但書之規定，
因原審法院適用修正前之訴訟程序其效力不受影響，故上級審法
院不得以原審法院之判決違背新法之規定，而指摘其判決違背法
令。至各級法院於新法修正公布施行後審理案件時，本諸程序從
新之一般法則，應適用新法審理終結。被告以外之人於審判外之
言詞或書面陳述，除法律有規定者外，不得作為證據，從而警詢
或偵查中之筆錄雖作成於修法前，仍屬傳聞證據，應依刑事訴訟
法第一百五十九條之一第二項、第一百五十九條之二、第一百五
十九條之三、第一百五十九條之五之規定，以判斷其是否有證據
能力。並非依刑事訴訟法施行法第七條之三但書之規定，當然取
得證據能力。原判決理由壹、二說明卷附警詢、偵訊筆錄具有證
據能力，固欠妥適。惟稽之原審之審判程序筆錄記載，審判長向
乙○○提示卷內各項證據並詢以對證據能力有無意見，乙○○及
其選任辯護人均答稱：「沒有」，復未於言詞辯論終結前就警詢
、偵訊筆錄無證據能力聲明異議，亦未聲請以張明娟、甲○○為
證人以詰問或與之對質。則原審經綜合卷內其他全部證據資料，
認定張明娟、甲○○等人警詢、偵查筆錄具有證據能力，依憑筆
錄內容為認定乙○○犯行之證據，雖就如何審酌該言詞陳述作成
時之情況認為適當一節未為詳盡之說明，而稍嫌未洽，然顯然於
判決無影響。又原判決事實欄二(一)已明確認定張明娟於八十五年
四月初，與何志信係搭乘野雞車北上，並未由甲○○載往苗栗縣
苗栗市福星里「米南汽車賓館」。原判決理由貳、二(四)3.則說明
張明娟供稱：八十五年四月初係搭乘野雞車至苗栗，無非迴護甲
○○之詞云云。前後雖有不符。然原判決既未認定甲○○曾參與
該次非法販賣（運輸）化學合成麻醉藥品之犯行，此部分理由錯
誤之說明，亦與甲○○部分之判決無影響。乙○○上訴意旨(一)(二)
部分及甲○○上訴意旨(四)關於原判決認張明娟所稱八十五年四月
初搭乘野雞車北上係迴護甲○○之詞，而有理由不備之違法等指
摘，依刑事訴訟法第三百八十條之規定，均不得為上訴第三審之
理由。至甲○○、乙○○其餘上訴意旨所執各詞，原判決或已在
理由中論斷綦詳，並無上訴意旨所指之違法情形；或係以自己主
觀之說詞，就原審採證認事之職權行使或與犯罪構成要件無涉之
枝節，漫為單純之事實上爭辯，亦難認係適法之第三審上訴理由
。衡以上述之說明，應認甲○○、乙○○上訴違背法律上之程式
，均予以駁回。
據上論結，應依刑事訴訟法第三百九十五條前段，判決如主文。
中    華    民    國  九十五  年    三    月    十    日
                      最高法院刑事第十庭
                          審判長法官  洪  清  江
                                法官  石  木  欽
                                法官  林  勤  純
                                法官  陳  晴  教
                                法官  蕭  仰  歸
      本件正本證明與原本無異
                                      書  記  官
中    華    民    國  九十五  年    三    月   十六   日
                                                   Ｍ


司法院資訊處製作；財團法人民間司法改革基金會備份。
